【裁判字號】    97,上,902
【裁判日期】    980224
【裁判案由】    損害賠償
【裁判全文】
臺灣高等法院民事判決                   97年度上字第902號
上  訴  人  甲○○
訴訟代理人  乙○○
被上訴人    丙○○
上列當事人間請求損害賠償事件，上訴人對於中華民國97年7月
25日臺灣桃園地方法院96年度訴字第1484號第一審判決提起上訴
，本院於98年2月10日言詞辯論終結，判決如下：
    主  文
上訴駁回。
第二審訴訟費用由上訴人負擔。
    事實及理由
一、被上訴人未於言詞辯論期日到場，核無民事訴訟法第386條
    各款所列情形，爰依上訴人之聲請，由其一造辯論而為判決
    。
二、本件上訴人主張：伊欲至帛琉投資飯店業，入主帛琉飯店（
    Palau Hotel），並於民國（下同）95年12月13日與訴外人
    童芳中等人簽署F&B公司股份讓渡契約書，購買童芳中等人
    所有F&B公司之股份，惟因學歷及經歷有限，難以順利參與
    飯店經營，乃以個人名義委任被上訴人自95年12月7日起至
    97年12月6日止，至帛琉共和國處理帛琉飯店之交接、經營
    及管理等相關事務。又考量帛琉地處偏遠，經濟區域範圍狹
    窄，同業間競爭激烈，為減緩弊端產生，伊仍願提供每月薪
    資美金1,600元（按當地臺籍人士之每月薪資為美金800元）
    予被上訴人，作為簽立競業禁止條款之對價，經兩造合意，
    並於95年12月30日訂立委任契約書（下稱系爭契約）。是依
    系爭契約第4條、第8條約定，被上訴人非經伊書面授權，不
    得任意為各種簽約等重大決策事項，並有按月向伊報告及說
    明之義務。系爭契約第6條並約定，被上訴人於委任契約有
    效期間內及終止委任契約迄3年內，未經伊書面同意均不得
    為自己或第三人經營相同或相類似業務，亦不得為相同或相
    類似事業之股東或合夥人。詎被上訴人受託處理事務以來，
    多次違反契約義務。且伊於96年1月15日經推選為F&B公司董
    事長，後於同年3月28日復經臨時董事會遭撤換董事長乙職
    ，被上訴人理應隨同離開，惟被上訴人未經伊同意，竟於是
    日接受F&B公司之委任，擔任該公司之財務主管，嚴重違反
    契約義務，伊為免權益受損，曾於同年月31日口頭告知被上
    訴人終止兩造間之委任關係，並於同年4月14日以寄發存證
    信函方式向被上訴人為終止委任契約之意思表示，該存證信
    函業於同年月24日由被上訴人委託代為處理國內事務之哥哥
    代收，是伊終止委任契約之意思表示業已到達被上訴人，惟
    被上訴人仍繼續在帛琉飯店任職至96年10月28日止，顯有違
    反系爭委任契約情事。縱認該存證信函未合法送達，被上訴
    人遲至伊向法院聲請核發支付命令，經法院於96年5月28日
    核發時起，被上訴人聲明異議前，即應知悉伊終止委任關係
    之意思表示，是伊自得依系爭契約第9條第2項約定，請求被
    上訴人給付懲罰性違約金新台幣（下同）200萬元。爰依兩
    造間之契約約定，求為命被上訴人給付上訴人200萬元及自
    支付命令送達之翌日起至清償日止，按週年利率5％計算利
    息之判決。
三、被上訴人則以：96年1月15日F&B公司於帛琉飯店召開股東會
    議，會中原股東同意轉移35股股權予上訴人，以保障上訴人
    於95年12月14日由台灣匯款至帛琉投資款美金6萬元，上訴
    人同時轉移其中2股予被上訴人，以符合帛琉政府規定，不
    需離境可申請取得投資證資格，允許於帛琉長期居住及工作
    ，並徵得所有股東同意，以新任股東身分參加會議討論，上
    訴人亦於翌日簽署F&B公司股份讓渡切結書。詎96年1月16日
    起，上訴人藉故遲繳F&B公司應按月繳給帛琉政府之逾期稅
    款，帛琉政府屢次催討，且F&B公司董事會副會長訴外人林
    忠昌多次與上訴人溝通均無效，是該公司乃於同年3月28日
    在帛琉飯店召開臨時董事會，依法終止上訴人經營及管理權
    ，並撤除上訴人董事長職務，然仍保留上訴人之股東權益。
    因伊係所有台籍股東除董事長外，唯一常駐帛琉之工作代表
    ，為因應帛琉政府外商投審會規定之任務編組，乃掛名為該
    公司董事會財務代表，此非常態性任務派任，無執行任何相
    關工作之實，公司財務另有1名菲律賓籍員工實際負責。伊
    從95年12月17日至96年10月8日止任職F&B公司所屬帛琉飯店
    期間，擔任經理職務從未改變，並列名帛琉飯店員工名冊，
    依法申請帛琉政府工作證，受領帛琉飯店薪資，非支領上訴
    人個人薪資，是伊並無違反系爭契約或間接損害上訴人相關
    權益。又於96年3月至10月間，伊人在帛琉並未返台，不知
    上訴人終止委任契約，並否認上訴人曾於96年3月31日向伊
    口頭為終止系爭契約之意思表示。況伊未授權伊兄代收文件
    ，亦非和伊兄同一戶籍，更否認收受上訴人終止委任契約之
    存證信函。至系爭契約關於懲罰性違約金之約定應僅有100
    萬元等語置辯。
四、原審為上訴人全部敗訴之判決，上訴人提起上訴，聲明：(一)
    原判決廢棄。(二)被上訴人應給付上訴人200萬元及自支付命
    令送達翌日起至清償日止，按週年利率5％計算之利息。被
    上訴人則聲明：上訴駁回。
五、上訴人主張其於95年12月13日與童芳中等人簽署F&B公司股
    份讓渡契約書，購買童芳中等人所有F&B公司之股份，惟因
    學歷及經歷有限，難以順利參與飯店經營，乃於同年月30
    日與被上訴人簽訂系爭契約，委任被上訴人自95年12月7日
    起至帛琉處理上訴人投資F&B公司所屬帛琉飯店之交接、經
    營及管理等相關事務。嗣上訴人於96年1月15日經推選為F&B
    公司董事長，後於同年3月28日復經臨時董事會遭撤換董事
    長乙職。又上訴人於96年4月14日寄出終止委任契約存證信
    函，經被上訴人之兄於同年月24日收受等情，業據其提出股
    份讓渡契約書、委任契約書、F&B公司臨時董事會會議紀錄
    、存證信函暨郵件回執等影本為證（原審卷第19、22、39至
    43、61至63頁），並為被上訴人所不爭執，自堪信為真實。
六、上訴人主張於同年3月28日經臨時董事會遭撤換董事長乙職
    ，被上訴人未隨同離開，且未經伊同意，於是日接受F&B公
    司之委任，擔任該公司之財務主管，嚴重違反契約義務，伊
    曾於同年月31日口頭告知被上訴人終止兩造間之委任關係，
    並於同年4月14日以寄發存證信函方式向被上訴人為終止委
    任契約之意思表示，惟被上訴人仍繼續在帛琉飯店任職至96
    年10月28日止，顯有違反系爭委任契約情事，應依系爭契約
    第9條支付懲罰性違約金200萬元等語，被上訴人則以上開情
    詞置辯。是本件應審酌者為：(一)上訴人是否於96年3月31日
    、同年4月24日對於被上訴人合法終止委任關係？(二)被上訴
    人擔任帛琉飯店經理或財務主管及繼續任職至96 年10月28
    日止，是否違反系爭委任契約第6條約定，故上訴人得依系
    爭委任契約第9條約定請求被上訴人給付懲罰性違約金200萬
    元？經查：
    (一)按對話人為意思表示者，其意思表示，以相對人了解時，
      發生效力。非對話而為意思表示者，其意思表示，以通知
      達到相對人時，發生效力，民法第94條、第95條第1項定
      有明文。所謂達到，係指意思表示達到相對人之支配範圍
      ，置於相對人隨時可了解其內容之客觀狀態而言（最高法
      院58年台上字第715號判例參照），此有別於民事訴訟經
      向應受送達人之住居所為送達，將文書付與有辨別事理能
      力之同居人即為合法送達。
    (二)上訴人主張其於96年3月31日以口頭向被上訴人為終止委
      任契約之意思表示，為被上訴人所否認，上訴人就此有利
      之事亦實未能舉證證明之，其空言主張口頭終止委任契約
      ，自難信為真正。又上訴人主張於96年4月14日依被上訴
      人在臺住所寄出終止委任契約存證信函，經被上訴人之兄
      於同年月24日收受，惟斯時被上訴人已出境至帛琉，至同
      年10月間始返台，此為上訴人所不爭執（原審卷第93至94
      頁），而依兩造委任契約，上訴人委任被上訴人自95年12
      月7日起至97年12月6日止，至帛琉共和國處理帛琉飯店之
      交接、經營及管理等相關事務，上訴人就斯時被上訴人應
      在帛琉應有認識，詎竟向被上訴人在臺住所寄出終止委任
      契約存證信函，行使權利難謂符合誠信原則，且依本件客
      觀情形，被上訴人長期出境在外，就其台灣住所收受文書
      顯然不能支配亦無從了解其內容，不能依此認為該終止委
      任契約意思表示對於被上訴人發生效力。另上訴人主張被
      上訴人曾授權其哥哥代為處理在台事務等語，為被上訴人
      所否認，上訴人就此固舉曾經由被上訴人之兄聯繫代被上
      訴人處理渣打銀行債務等語，惟被上訴人稱此因其哥哥是
      債務聯絡人，故將其哥哥電話提供予上訴人等語，此為上
      訴人所不爭執，即無從據此推認被上訴人在臺所有事務均
      授權被上訴人哥哥代為處理，不能認為被上訴人哥哥有為
      被上訴人收領該終止委任契約存證信函之權限，亦難謂此
      終止委任契約意思表示合法達到被上訴人而發生效力。
    (三)上訴人又主張縱認該存證信函未合法送達，被上訴人遲至
      伊向法院聲請核發支付命令，經法院於96年5月28日核發
      時起，被上訴人聲明異議前，即應知悉伊終止委任關係之
      意思表示等語。然上訴人未能證明其96年3月31日、同年4
      月24日所為終止契約之意思表示已合法送達被上訴人，自
      不因法院裁定被上訴人應清償上訴人200萬元及利息之支
      付命令送達於被上訴人，即發生終止契約之效力；況上訴
      人支付命令聲請狀，亦無系爭契約已終止，或以支付命令
      或其繕本之送達為終止契約意思表示送達之陳述，是上訴
      人主張已於96年3月31日、同年4月24日合法終止系爭委任
      契約，自無可取。
    (四)查系爭委任契約第6條約定：「乙方（即被上訴人）於契
      約有效期間及終止或解除契約日起三年內，非經甲方（即
      上訴人）書面同意，不得為自己或第三人經營相同或相類
      似業務，亦不得為相同或相類似事業之股東或合夥人。」
      ，第9條約定：「乙方有違背前六條契約內容、違背法令
      規定、公司管理章程或工作守則之情形時，甲方即得片面
      終止委任契約。前項情形，乙方除賠償甲方實際損害外，
      更應支付懲罰性違約金新台幣二百萬元整，絕無異議。」
      。上訴人固稱僅委任被上訴人自95年12月7日起至帛琉處
      理帛琉飯店之交接、經營及管理等相關事務，並未允其任
      職帛琉飯店擔任經理或財務主管等語。惟查，被上訴人於
      96年1月15日即偕同上訴人參加股東會議，翌日上訴人並
      與童芳中訂立F&B公司股份讓渡切結書，由童芳中移轉部
      份F&B公司股份予上訴人，被上訴人亦係因此緣由登記取
      得F&B公司股份2股，亦有股東會議紀錄影本、F&B公司股
      份讓渡切結書影本及股份明細表影本在卷可按（原審卷第
      21、50至52頁），且上訴人自承於96年1月15日經推選為
      F&B公司董事長，後於96年3月28日經臨時董事會撤換該董
      事長職，而據上訴人提出憑為被上訴人支薪證明之薪資表
      並有「2007/1 /31酒店支薪、2007/2 /15酒店支薪、2007
      /2/28酒店支薪」記載（原審卷第77頁），顯見被上訴人
      確於95年12月17日至帛琉後即任職帛琉飯店支領飯店薪資
      ，上訴人猶主張伊未允被上訴人任職帛琉飯店等語，即難
      憑採，依上諸情，反而應認被上訴人任職帛琉飯店，即係
      履行與上訴人間委任契約，故解釋上，即與系爭契約第6
      條約定「不得為第三人經營相同或相類似業務」無關。
    (五)又上訴人雖於96年3月28日遭撤換董事長職務，惟上訴人
      仍保有原取得F&B公司股份，為上訴人所不爭執，則被上
      訴人繼續於帛琉飯店任職，仍為履行其系爭契約義務之行
      為，且迄至96年3月28日止，上訴人未先以F&B公司董事長
      身分，解除被上訴人於帛琉飯店職務，則上訴人既未先予
      合法終止與被上訴人間委任契約，被上訴人其後繼續任職
      於帛琉飯店，當仍屬履行其系爭契約之義務，與系爭委任
      契約第6條約定「於契約有效期間及終止日起3年內，不得
      為自己或第三人經營相同或相類似業務」無涉，上訴人主
      張被上訴人有違反系爭委任契約第6條約定情事，並無足
      取。
七、綜上所述，上訴人主張系爭契約已合法終止，被上訴人仍任
    職帛琉飯店，違反系爭契約第6條規定，應賠償懲罰性違約
    金200萬元等語，尚無所據。從而，上訴人依系爭契約第6條
    、第9條第2項之規定、請求被上訴人給付200萬元，及自支
    付命令送達翌日起至清償日止，按週年利率5％計算之利息
    ，為無理由，不應准許。原審為上訴人敗訴之判決，經核並
    無不合。上訴意旨指摘原判決不當，求予廢棄改判，為無理
    由，應予駁回。
八、本件事實已臻明確，兩造其餘攻擊或防禦之方法，經核於判
    決結果無何影響，爰不一一論述，附此敘明。
九、據上論結，本件上訴為無理由，依民事訴訟法第449條第1項
    、第78條、第463條、第385條第1項前段，判決如主文。
中    華    民    國    98    年    2     月    24    日
                    民事第三庭
                        審判長法  官 林敬修
                              法  官 張靜女
                              法  官 吳青蓉
正本係照原本作成。
如不服本判決，應於收受送達後20日內向本院提出上訴書狀，其
未表明上訴理由者，應於提出上訴後20日內向本院補提理由書狀
（均須按他造當事人之人數附繕本）上訴時應提出委任律師或具
有律師資格之人之委任狀；委任有律師資格者，另應附具律師資
格證書及釋明委任人與受任人有民事訴訟法第466條之1第1項但
書或第2項（詳附註）所定關係之釋明文書影本。
中    華    民    國    98    年    2     月    25    日
                              書記官 吳碧玲
附註：
民事訴訟法第466條之1（第1項、第2項）：
對於第二審判決上訴，上訴人應委任律師為訴訟代理人。但上訴
人或其他法定代理人具有律師資格者，不在此限。
上訴人之配偶、三親等內之血親、二親等內之姻親，或上訴人為
法人、中央或地方機關時，其所屬專任人員具有律師資格並經法
院認為適當者，亦得為第三審訴訟代理人。


司法院資訊處製作；財團法人民間司法改革基金會備份。
